臺灣高雄地方法院民事判決
                                    110年度鳳簡字第227號
原      告  陳怡君  
訴訟代理人  劉伊靜  
被      告  潘淑貞  
            潘淑卿  
            潘淑萍  
            吳鳳池  
            陳珉儒  
上列當事人間請求分割共有物事件，本院於民國111年2月14日言
詞辯論終結，判決如下：
    主      文
一、兩造共有坐落高雄市鳳山區七老爺段一甲小段一二三七－四
    、一二三七－五、一二三七－三地號土地及其上同段二六九
    五號建號建物（門牌號碼：高雄市○○區○○路○巷○弄○
    ○○號）應予變價分割，所得價金由兩造按附表所示之應有
    部分比例分配。
二、訴訟費用新臺幣壹仟玖佰玖拾元由兩造依附表所示之應有部
    分比例負擔。 
    事實及理由
一、被告均經合法通知，未於言詞辯論期日到場，核無民事訴訟
    法第386條各款所列情形，爰依原告之聲請，由其一造辯論
    而為判決。
二、原告主張：如附表所示之土地、建物（下合稱系爭不動產）
    為兩造分別共有，兩造之應有部分如附表所示。原告係經拍
    賣取得系爭不動產之應有部分，系爭不動產並無使用目的不
    能分割之情形，無分管協議，亦無不為分割之協議。又系爭
    不動產為5層樓公寓之第4層，僅有單一出入口，現由被告潘
    淑卿及其家屬居住在內，系爭不動產面積狹小，且兩造互不
    相識，不適合同屋居住，如採原物分割恐將難以使用，有礙
    於系爭不動產之經濟效用，是原物分配方式分割系爭不動產
    顯有困難，故請求變價分割，所得價金按應有部分比例分配
    等語。為此，爰依民法第823條第1項、第824條第2項規定提
    起本件訴訟，並聲明：兩造共有系爭不動產應予變價分割，
    所得價金由兩造按附表所示之應有部分比例分配。　　
三、被告均未於本院言詞辯論期日到場，亦未提出書狀為任何聲
    明或陳述。
四、本院得心證之理由：
(一)按除因物之使用目的不能分割或契約約定有不分割之期限者
    外，共有人得隨時請求分割共有物，民法第823條第1項定有
    明文。經查，本件原告主張系爭不動產為兩造所共有，兩造
    應有部分如附表所示，系爭不動產無因物之使用目的不能分
    割，亦無契約約定不能分割之情事，系爭不動產之分割方法
    未能達成協議一情，業據其提出系爭不動產第三類謄本、系
    爭不動產照片等件為證（本院卷第13至21、163頁)，並有高
    雄市稅捐稽徵處鳳山分處民國110年1月5日高市稽鳳房字第1
    108301413號函暨門牌號碼高雄市○○區○○街0巷0弄000號房屋
    110年課稅明細及平面圖、高雄市政府地政局鳳山地政事務
    所110年1月6日高市地鳳測字第11070007900號函暨系爭不動
    產相關資料、高雄市政府地政局鳳山地政事務所111年1月17
    日高市地鳳登字第11170046000號函暨系爭不動產公務用謄
    本在卷可憑(本院卷第33至77、237至259頁)，且經本院職權
    調取本院108年度司執字第119067號卷核閱無訛，而被告就
    原告主張之事實，已於相當時期受合法通知，被告於言詞辯
    論期日未到場爭執，亦未提出書狀作有利於己之聲明或陳述
    以供本院審酌，本件依上開調查證據之結果，認原告主張之
    事實堪信為真實。是以，兩造間就共有之系爭不動產既無不
    分割之約定，亦無因物之使用目的不能分割之情形，就分割
    方法又未能達成協議，則原告訴請裁判分割系爭不動產，自
    無不合，應予准許。
(二)次按共有物之分割，依共有人協議之方法行之；分割之方法
    不能協議決定，或於協議決定後因消滅時效完成經共有人拒
    絕履行者，法院得因任何共有人之請求，命為下列之分配：
    一、以原物分配於各共有人。但各共有人均受原物之分配顯
    有困難者，得將原物分配於部分共有人。二、原物分配顯有
    困難時，得變賣共有物，以價金分配於各共有人；或以原物
    之一部分分配於各共有人，他部分變賣，以價金分配於各共
    有人；以原物為分配時，如共有人中有未受分配，或不能按
    其應有部分受分配者，得以金錢補償之，民法第824條第1至
    3項定有明文。又共有人因共有物分割之方法不能協議決定
    ，而提起請求分割共有物之訴，應由法院斟酌當事人之聲請
    、共有物之性質、經濟效用及全體共有人之利益等公平決定
    之。經查，系爭不動產為5層樓公寓之第4層樓，該公寓僅有
    一共同出入口，系爭不動產之建物部分僅有面積58.10平方
    公尺一情，經本院職權調取本院108年度司執字第119067號
    卷核閱無誤，並有訴外人大有國際不動產估價師聯合事務所
    出具之鑑定報告書、系爭不動產照片附卷可稽(外放本院108
    年度司執字第119067號卷，本院卷第163頁)，是系爭不動產
    在使用上及構造上尚無法區分為數個獨立空間，依兩造應有
    部分比例為原物分配，難以為有效之經濟利用，足認原物分
    配顯有困難。又兩造均未請求將系爭不動產全部分配予共有
    人其中一人，亦未陳明欲取得系爭不動產全部應有部分，再
    以金錢補償其餘共有人之意願，是以，若將原物全部分配予
    共有人之一，則又生補償金錢問題。況共有人間對於金錢補
    償之標準不易取得共識，為免再生金錢補償糾紛，亦不宜採
    取此種分割方式。再者，被告並未提出其他之分割方案，本
    院認如將系爭不動產變價分割，而由價高者得，再以價金分
    配於兩造之分割方法，可使各共有人均可獲得價高之利益，
    且兩造共有人皆可應買。從而，系爭不動產應以變價分割，
    始能兼顧兩造共有人之利益及系爭不動產之經濟效用，而屬
    妥適。
五、綜上所述，原告依民法第823條第1項、第824條第2項規定，
    請求兩造共有系爭不動產應予變價分割，所得價金由兩造按
    附表所示之應有部分比例分配，為有理由，應予准許。
六、再按共有人自共有物分割之效力發生時起，取得分得部分之
    所有權；應有部分有抵押權或質權者，其權利不因共有物之
    分割而受影響。但有下列情形之一者，其權利移存於抵押人
    或出質人所分得之部分：三、權利人經共有人告知訴訟而未
    已參加；前項但書情形，於以價金分配或以金錢補償者，準
    用第881條第1項、第2項或第899條第1項規定，民法第824條
    之1第1項、第2項但書第3款及第3項分別定有明文。查訴外
    人國泰人壽保險股份有限公司（下稱國泰人壽保險公司）於
    系爭不動產設定本金最高限額抵押權新臺幣(下同)60萬元，
    設定義務人為訴外人潘金溪、設定債務人為訴外人潘文利，
    有系爭不動產公務用謄本在卷可稽（本院卷第239至259頁）
    ，又原告於本院審理時稱：系爭不動產有國泰人壽保險公司
    設定抵押權，抵押債務人為潘文利，潘文利是我拍賣取得系
    爭不動產之前手等語（本院卷第186頁），經本院依職權調
    閱本院108年度司執字第119067號卷核閱屬實，惟國泰人壽
    保險公司經本院依職權告知訴訟後未聲請參加訴訟一情，有
    本院送達證書在卷可稽（本院卷第203頁）。揆諸上開規定
    ，受告知訴訟人即國泰人壽保險公司之抵押權僅能移存於抵
    押人變價分割後所取得之價金上，此係依民法第824條之1第
    2項規定之法定效果，本院無庸於判決主文內諭知（臺灣高
    等法院暨所屬法院98年法律座談會民事類提案第10號審查意
    見參照）。又受告知訴訟人已陳明設定系爭不動產設定本金
    最高限額60萬元所擔保之債權於108年6月21日清償完畢，有
    國泰人壽保險111年1月14日國壽字第1110010503號函附卷可
    稽(本院卷第229頁)，併此敘明。
七、末按因共有物分割、經界或其他性質上類似之事件涉訟，由
    敗訴當事人負擔訴訟費用顯失公平者，法院得酌量情形，命
    勝訴之當事人負擔其一部，民事訴訟法第80條之1定有明文
    。分割共有物之訴，本質上屬無訟爭性之非訟事件，兩造本
    可互換地位。本件原告起訴雖於法有據，但被告之應訴實因
    訴訟性質所不得不然，本院認為訴訟費用由敗訴當事人負擔
    ，顯失公平，而應由兩造依其應有部分之比例分擔，較為公
    允，爰諭知如主文第2項所示。
八、據上論結，原告之訴為有理由，依民事訴訟法第80條之1、
    第85條第1項規定，判決如主文。
中　　華　　民　　國　 111　　年　　3　　 月　　8　　日
                  鳳山簡易庭  法　官   藍雅筠
以上正本係照原本作成。
如不服本判決，應於送達後20日內，向本院提出上訴狀並表明上訴理由，如於本判決宣示後送達前提起上訴者，應於判決送達後20日內補提上訴理由書（須附繕本）。　　　　　　　　　　
中　　華　　民　　國　　111 　年　　3 　　月　　8 　　日
                              書記官   蔡毓琦
附表：
不動產 　　坐落位置（地號/ 建號）    共有人 權利範圍 應有部分比例 土地 高雄市○○區○○○○○○段000000地號土地（面積：1,288平方公尺）    潘淑貞 300分之1 300分之1      潘淑卿 300分之1 300分之1      潘淑萍 300分之1 300分之1      吳鳳池 600分之1 600分之1      陳珉儒 600分之1 600分之1      陳怡君 300分之1 300分之1 土地 高雄市○○區○○○○○○段000000地號土地（面積：127 平方公尺）     同上  同上 同上 土地 高雄市○○區○○○○○○段000000地號土地（面積：158 平方公尺）     同上  同上 同上 建物 高雄市○○區○○○○○○段0000○號建物（門牌號碼：高雄市○○區○○路0 巷0 弄0 ○0號，坐落地號：高雄市○○區○○○○○段000000地號土地）   潘淑貞  5分之1 5分之1     潘淑卿  5分之1 5分之1     潘淑萍  5分之1 5分之1     吳鳳池  10分之1 10分之1     陳珉儒  10分之1 10分之1     陳怡君  5分之1 5分之1 

訴訟費用計算式 裁判費(新臺幣) 1,990元 合計           1,990元